【裁判字號】    96,訴,1243
【裁判日期】    970630
【裁判案由】    返還所有權狀
【裁判全文】
臺灣士林地方法院民事判決              96年度訴字第1243號
原      告  甲○○
訴訟代理人  乙○○
            莊勝榮律師
上  1   人
複  代理人  李建暲律師
被      告  丙○○
上列當事人間返還所有權狀事件，本院於民國97年6 月16日言詞
辯論終結，判決如下：
    主  文
被告應將臺北縣淡水鎮○○段砲台埔段六之一二八地號土地所有
權狀及其上七七○建號建物所有權狀返還予原告。
訴訟費用新臺幣壹萬柒仟佰拾伍元由被告負擔。
本判決第一項於原告以新臺幣伍拾伍萬元為被告供擔保後，得假
執行。
    事實及理由
一、原告起訴主張：原告前向被告陸續借款，借款本息約新臺幣
    （以下同）400 餘萬元，原告以其所有坐落臺北縣淡水鎮○
    ○段砲台埔段6-128 地號土地暨其上建物門牌號碼臺北縣淡
    水鎮○○路63巷3-3 號房屋（以下簡稱系爭不動產）為擔保
    ，為被告設定100 萬元之抵押權，並將系爭不動產所有權狀
    交予被告收執，嗣後原告已陸續支付利息105 萬7,500 元。
    民國96年8 月初，被告向原告催討全部款項，因原告一時無
    法清償，乃尋求訴外人即原告外甥女唐曼君與被告為債務協
    商，雙方同意原告以現金清償360 萬元後，兩造所有債權債
    務關係均消滅。雙方達成協議後，訴外人唐曼君即以台支方
    式給付360 萬元予被告，被告收受後親筆簽立清償證明，系
    爭不動產所設定之抵押權已塗銷，被告原應返還先前原告因
    借款而置放於被告處之所有權狀等物，惟被告先謊稱遍尋不
    著系爭不動產所有權狀，嗣原告於96年8 月22日向臺北縣淡
    水地政事務所申請補發權狀，被告當晚即以簡訊告知原告該
    權狀確在被告之處，並向臺北縣淡水地政事務所提起異議。
    被告占有系爭不動產所有權狀之合法權源，爰依民法第767
    條規定，訴請被告返還所有權狀等語，並聲明：求為判決如
    主文第1 項所示，並聲明願供擔保，請准宣告假執行。
二、被告則以：被告於94年7 月起至96年2 月間向原告借款474
    萬3,000 元，言明以系爭不動產設定抵押權作為擔保，被告
    乃向親朋好友借貸而轉借予原告，詎原告以各種理由拖欠本
    息，以致被告無錢可支付利息予親朋好友。嗣96年6 月底，
    原告與訴外人唐曼君出面與被告談償還條件，表示不論原告
    積欠多少金額，一律以360 萬元付清，否則被告半毛錢都拿
    不到，被告受到恐嚇、威脅，不得不就範，而遭逼迫書寫清
    償證明。原告迄今至欠被告144 萬3,000 元之本息，被告既
    已將系爭不動產抵押權設定塗銷，並返還另兩筆不動產之建
    物及土地權狀，原告自無理由再要求被告返還系爭不動產所
    有權狀等語置辯，並聲明：原告之訴駁回。
三、本件經本院依民事訴訟法第271 條之1 準用同法第270 條之
    1 第1 項第3 款規定，整理並協議簡化爭點及不爭執點如下
    （本院94年4 月25日言詞辯論筆錄，卷4 第114 頁）：
四、兩造不爭執之事實：
  (一)原告自94年起陸續向被告借款474 萬3,000 元，並簽發面額
    共計104 萬3,000 元之支票、面額共計370 萬元之本票予被
    告（卷2第48頁至第64頁）。
  (二)原告於95年7 月17日，以其所有坐落臺北縣淡水鎮○○段砲
    台埔段6-128 地號土地暨其上建物門牌號碼臺北縣淡水鎮○
    ○路63巷3-3 號房屋為擔保，為被告設定100 萬元之抵押權
    ，同年月19日辦妥登記（卷2 第16頁至第28頁），並將系爭
    不動產所有權狀交予被告收執。
  (三)原告於96年8 月14日清償被告360 萬元，被告出具清償證明
    （卷1 第7 頁），同日配合辦理上開抵押權塗銷登記（卷2
    第38頁至第43頁）。
  (四)原告前於96年8 月22日申請補發系爭不動產權狀，因被告提
    出權狀正本異議，經臺北縣淡水地政事務所駁回原告補發之
    申請（卷1第10頁至第11頁） 。
五、基上兩造不爭執之事實，則本件兩造爭執要旨厥為：(一)原告
    之債務是否已清償完畢？被告是否有免除其餘債務之意思？
    (二)被告占有系爭不動產所有權狀是否有正當權源？經查：
  (一)原告之債務已清償完畢：
    原告主張兩造就已達成協議，訴外人唐曼君以360 萬元為原
    告清償債務後，兩造間債權債務即消滅等語，被告則辯稱其
    係受恐嚇威脅而簽具清償證明云云。按「當事人主張有利於
    己之事實者，就其事實有舉證之責任。」民事訴訟法第277
    條前段定有明文。復按，當事人主張其意思表示係因被詐欺
    或脅迫而為之者，應就其被詐欺或被脅迫之事實，負舉證之
    責任（最高法院21年上字第2012號判例要旨參照）。經查：
    (1)原告主張兩造間以360 萬元達成和解乙節，業據證人唐曼
      君於96年12月17日到庭證稱：「大約今年4 月時候原告向
      我反應有借款問題，我就出面與被告聯繫」、「我跟蘇小
      姐說原告有三棟房，各棟房子都有貸款，依市價扣掉貸款
      平分給所有債權人，被告可能拿不到10萬元，到目前為止
      三棟房子都沒有賣掉，其中有一棟被被告假扣押，後來我
      用我媽媽房子貸款去幫原告，因為被告後來找我媽媽，所
      以我媽媽後來同意拿自己房子貸款幫原告還錢，我跟被告
      講說房屋貸款能貸的錢就是這麼多，我本來說300 萬元被
      告不同意，後來我就去湊錢，湊360 萬元，被告有同意，
      如果被告不同意我沒有必要給他360 萬元，之前我有跟被
      告電話聯繫，如果我還被告錢，她願意將所扣押和抵押的
      資料都還給我及塗銷，三棟房子有一棟給被告設定抵押，
      另外兩棟權狀遭被告扣押，在淡水地政時被告有把另外兩
      棟房子權狀還給我，並且將此棟抵押權塗銷，我問她這一
      棟權狀呢，她說她已經設定抵押，沒有必要拿我權狀，所
      以我們就想回家找找看」等語綦詳（卷2第32 頁），核與
      被告於96年8 月14日出具之清償證明載明：「債務人甲○
      ○向債權人丙○○借款新臺幣佰陸拾萬元整，債權人今
      日已收到現金佰陸拾萬元整，並表示在簽此清償證明日
      之前所有債務已全情（應為『清』之誤）償完畢並歸還所
      有借據或票據（未歸還者視為已清償），債務（應為『權
      』之誤）應同時解除並歸還債務人抵押設定予債務人之房
      屋所有權狀。債務人保證日後不再借款給甲○○，若有此
      行為則視同贈與並拋棄所有請求權利」等語相符（卷1 第
      7 頁）。被告不爭執上開清償證明確經其本人簽署，其雖
      辯稱係受恐嚇脅迫始簽署云云，惟未據其舉證以實其說，
      揆諸前揭法條及判例說明，被告此部分空言置辯，即難採
      信。
    (2)第查，被告另於同日出具債務清償證明書載明：「查甲○
      ○前向本人設定抵押權在案，茲以所借款項業已全部清償
      ，原設定之抵押權應請全部塗銷，特給此證」，復提出身
      分證影本、他項權利證明書，配合辦理系爭不動產抵押權
      塗銷登記等情，有臺北縣淡水地政事務所96年12月21日北
      縣淡地登字第0960 015417 號函覆之塗銷抵押權登記資料
      附卷足考（卷2 第38頁至第43頁），且被告自承確已將原
      告先前簽發之支票及本票歸還原告（卷2 第32頁至第33頁
      ）。倘如被告所述，其未與原告達成和解，原告仍積欠借
      款本息144 萬3,000 元云云，何以被告願意返還本票、支
      票等債權憑證？又何以願意配合塗銷抵押權登記而喪失債
      權之擔保？應認原告主張兩造已就債權債務達成和解，以
      360萬元清償完畢等語，較堪採信。
  (二)被告占有系爭不動產所有權狀無正當權源：
    退步言之，縱令原告迄今仍積欠被告借款，惟被告既已將系
    爭不動產上設定之抵押權塗銷，其已非系爭不動產之抵押權
    人，對於系爭不動產亦無任何權利，更無占有系爭不動產所
    有權狀之正當權源，則其占有原告所有之系爭不動產所有權
    狀拒不歸還，即屬無權占有。
五、綜上，被告無權占有原告所有之系爭不動產所有權狀，則原
    告依民法第767 條規定，訴請被告返還系爭不動產所有權狀
    ，為有理由，應予准許。
六、原告陳明願供擔保，聲請宣告假執行，經核於法要無不合，
    爰酌定相當之擔保金額准許之。
七、末按，「法院為終局判決時，應依職權為訴訟費用之裁判。
    」民事訴訟法第87條第1 項定有明文。查本件原告之訴為有
    理由，訴訟費用1 萬7,335 元應由被告負擔。
八、本件判決基礎俱已臻明確，兩造其餘攻防方法及訴訟資料經
    本院審酌後，核與判決不生影響，無逐一論駁之必要，併此
    敘明。
九、據上論結，原告之訴為有理由，依民事訴訟法第78條、第87
    條第1項、第390條第2項，判決如主文。
中    華    民    國    97    年    6     月    30    日
                  民事第二庭  法  官  陳玉曆
以上正本證明與原本無異。
如對本判決上訴，應於判決送達後20日內向本院提出上訴狀。
中    華    民    國    97    年    7     月     3    日
                              書記官  吳華瑋


司法院資訊處製作；財團法人民間司法改革基金會備份。
